臺灣高等法院民事判決　　　　　　　　96年度上更(一)字第26號
上　訴　人　庚○○
訴訟代理人　謝思賢律師
上　訴　人　丁○○
　　　　　　戊○○
　　　　 　 丙○○
　　　　　　乙○○
　　　　　　甲○○○
　　　　　　己○○
共　　　同
訴訟代理人　李長生律師
上列當事人間請求清償債務事件，兩造對於中華民國94年11月30
日臺灣臺北地方法院93年度訴字第3744號第一審判決各自提起上
訴，經最高法院第一次發回更審，本院於96年7月24日言詞辯論
終結，判決如下：
    主  文
原判決關於駁回庚○○後開第二項之訴部分，及該部分假執行之
聲請，暨訴訟費用之裁判均廢棄。
丁○○、戊○○、丙○○、乙○○、甲○○○、己○○應再連帶
給付庚○○新台幣壹佰伍拾萬捌仟壹佰伍拾壹元及自民國九十三
年八月二十日起至清償日止，按週年利率百分之五計算之利息。
丁○○、戊○○、丙○○、乙○○、甲○○○、己○○之上訴駁
回。
第一、二審及發回前第三審訴訟費用，均由丁○○、戊○○、丙
○○、乙○○、甲○○○、己○○連帶負擔。
本判決所命給付，庚○○以新臺幣伍拾萬仟元或同面額之台北
富邦銀行南門分行可轉讓定期存單供擔保後，得假執行；但丁○
○、戊○○、丙○○、乙○○、甲○○○、己○○如以新台幣壹
佰伍拾萬捌仟壹佰伍拾壹元或等值之有價證券為庚○○預供擔保
，得免為假執行。
    事實及理由
一、本件上訴人庚○○（下稱庚○○）主張：
  (一)坐落臺北市○○區○○段93之9地號，面積2494.2平方公尺
    土地（下稱系爭土地），為訴外人劉璋盛及蔡慶雲等人共有
    （劉璋盛於民國（下同）84年8月16日死亡，由被上訴人丁
    ○○、戊○○、丙○○、乙○○、甲○○○、己○○繼承，
    下稱丁○○等6人）。丁○○等6人就系爭土地有應有部分，
    每人各為1/225。三興建設股份有限公司（下稱三興公司）
    欲依土地法第34條之1之規定購買全部土地，而於89年6月21
    日與丁○○等6人簽立土地買賣契約及補充協議書（下稱系
    爭買賣契約），約定以每坪新臺幣（下同）26萬元價格購買
    ，於簽約時給付丁○○等6人第一期款345萬8773元，第二期
    款約定於共有人之人數及應有部分達三分之二以上與其簽訂
    買賣契約之日起二週內給付。惟93年5月間其他共有人另依
    土地法第34條之1第1項、第5項規定，以每坪18萬元價格出
    賣予訴外人束崇萬、束崇政，且已辦妥所有權移轉登記，丁
    ○○等6人並已領取其應得之買賣價金1125萬7953元。丁○
    ○等6人對於三興公司就雙方土地之買賣已不能給付，應將
    其等所受領之價金返還予三興公司。三興公司於93年7月21
    日將該債權讓與伊，並通知丁○○等6人，伊得請求丁○○
    等6人返還其中283萬8480元。
  (二)蔡慶福早於93年4月30日發函通知丁○○等6人出售系爭土地
    之事，丁○○等6人遲至93年6月4日始通知三興公司，依據
    土地法第34條之1執行要點第10條第2款規定，丁○○等6人
    之優先承買權早因未於受通知後10日內行使而喪失，三興公
    司自無從代位行使優先承買權。又三興公司是否以丁○○等
    6人出面優先承買系爭土地，係三興公司之權利，並非義務
    ，縱屬義務，亦因可歸責於丁○○等6人致給付不能。
  (三)丁○○等6人副知三興公司之存證信函，並未記載出售共有
    人姓名、地址、出售價格及相關條件，顯不符系爭買賣契約
    第6條第2項約定為優先承買通知之意旨。
  (四)系爭買賣契約第2條第1項第2款「簽署人數及持分達三分之
    二以上」之約定，僅係三興公司給付第2期款之條件，並非
    三興公司之契約義務。
  (五)縱三興公司負有代位優先承買系爭土地之義務，因丁○○等
    6人於93年6月24日寄發存證信函僅要求三興公司出面協商，
    未表明三興公司應履行特定義務內容，難認有催告三興公司
    代位行使優先承買權。縱認有催告三興公司代位行使優先承
    買權，惟因此項給付並無確定期限，該催告亦僅生給付遲延
    之催告，而非解除契約之催告，且丁○○等6人亦未為解除
    契約之意思表示，自不發生解除契約之效力。
  (六)縱認三興公司有違約，惟查丁○○等6人於93年1月30日參與
    共有人會議，即同意系爭土地以每坪高於14萬8800元即願售
    出，今系爭土地經束崇萬等以每坪18萬元價格買受，丁○○
    等6人並無損失可言，卻沒收全部訂金，實屬過高，請鈞院
    酌減等情。
  (七)爰依不當得利、債權讓與及民法第225條第2項之法律關係，
    求為命丁○○等6人連帶給付伊283萬8480元及法定遲延利息
    之判決。原審判命丁○○等6人連帶給付133萬329元本息，
    並駁回庚○○其餘之訴，兩造各就其敗訴部分，提起第二審
    上訴，庚○○並於本院聲明(1)原判決關於駁回伊後開第二項
    之訴部分廢棄。(2)上開廢棄部分，丁○○等6人應再連帶給
    付伊150萬8151元，及自93年8月20日至清償日止，按週年利
    率百分之五計算之利息。(3)請准提供現金或等值之富邦銀行
    南門分行可轉讓定期存單為擔保後宣告假執行。(4)對造之上
    訴駁回。
二、上訴人丁○○等6人則以：
  (一)系爭土地之其餘共有人蔡張煉等10人曾在87年2月18日先與
    三興公司簽約，談妥以每坪26萬元之價金達成系爭土地之買
    賣契約，伊等係在89年6月21日以相同價金與三興公司簽訂
    「土地買賣契約書」及「補充協議書」，伊等並已收受三興
    公司給付之第一期價金345萬8790元（即出售系爭土地價金
    之二成）。但自簽約迄今，三興公司並未積極取得系爭土地
    三分之二共有人之同意，伊等於93年6月1日接獲蔡慶福等人
    委任之林美雲寄達之臺北北門郵局第2290號存證信函，通知
    伊等領取應得之土地買賣對價，伊等才知系爭土地已遭其他
    公同共有人蔡慶福等以每坪18萬元價格出售予訴外人束崇萬
    、束崇政。伊等雖於93年6月4日依前述買賣契約第6條後段
    約定，以臺北青田郵局第453號存證信函同時通知蔡慶福及
    三興公司，反對蔡慶福等人擅自轉讓處分，另請三興公司迅
    為主張優先承買，以完成89年間之買賣協議，再於93年6月
    24 日又以臺北73支局第633號存證信函限三興公司於5日內
    速為處理，然三興公司亦置之不理，反於93年7月26日，以
    臺北金南郵局第588號存證信函通知伊等將債權讓與移轉予
    庚○○。但因蔡慶福等人出售予訴外人束崇萬、束崇政之買
    賣係93年7月22日才送地政機關辦理移轉登記，如三興公司
    接獲伊等首次存證信函後之93年6月4日，或第二次存證信函
    後之93年6月29日即主張優先承買，不會發生系爭土地轉賣
    予訴外人束崇萬、束崇政，致伊等給付不能之情事。
  (二)況庚○○非訴外人束崇萬等人，竟持有蔡慶福等人辦理之提
    存書，足見本件係因三興公司不願用舊約高價承買，為免除
    前付定金遭沒收，才設計由訴外人束崇萬、束崇政出面重新
    與另一派共有人以18萬元之低價訂約，再以共有人違法轉賣
    為由，反將責任推回給伊等。三興公司既已預存「違約不買
    」之意，則導致系爭買賣無法完成之責任應由三興公司承擔
    ，庚○○為該權利之受讓人，應承受此等抗辯事由，茲三興
    公司未依契約第6條之規定以伊等之名義行使優先承買權，
    則已構成買賣契約第9條第(二)項之「不履行其他合約義務」
    之要件，伊等於93年6月24日以存證信函通知三興公司完成
    限期催告後，伊等即可解除本件買賣並沒收三興公司前交付
    之訂金。三興公司既已喪失價金之返還請求權利，自無從讓
    與予庚○○行使。
  (三)三興公司90年5月15日與蔡慶福等解除契約，放棄系爭土地
    買賣應有部分達百分之47，且對伊等催告三興公司行使優先
    承買權置若罔聞，任由束崇萬等依土地法第34條之1規定，
    於93年7月22日完成系爭土地全部之所有權登記，致伊等就
    系爭土地應有部分喪失，三興公司實已宣示不買而造成違約
    。
  (四)按土地法第34條之1規定之優先承買權僅具債權效力，亦無
    限10日行使之規定，足見三興公司僅需在系爭土地移轉予束
    崇萬等前，均得行使優先承買權。
  (五)伊等通知三興公司優先承買係履行契約義務，而非土地法第
    34條之1規定之法定通知義務，參酌系爭契約第9條約定，三
    興公司未依系爭買賣契約第6條優先承買，即屬違約。
  (六)按買賣契約均以完成買賣目的為最大宗旨，今三興公司不行
    使代位優先承買權，即造成買賣宗旨無法成就，即第9條不
    買之違約手段，足見行使優先承買權為三興公司之契約義務
    。
  (七)三興公司若依原系爭買賣契約履行，伊等可得之總價為1731
    萬5569元，較之蔡慶福賣得價款僅1198萬7701元，差價達
    550萬元，伊等僅沒收三興公司300餘萬元，並無過高等語，
    資為抗辯。並於本院聲明：(1)原判決命伊等連帶給付庚○○
    133萬329元及自92年8月20日起至清償日止按週年利率百分
    之五計算之利息暨假執行之宣告均廢棄。(2)上開廢棄部分，
    庚○○在第一審之訴駁回。(3)對造之上訴駁回。(4)如受不利
    之判決，請准供現金或等值之有價證券為擔保，免為假執行
    。
三、兩造不爭執之事實：
  (一)丁○○等6人為系爭土地之部分共有人，潛在應有部分各為
    l/225，合計為6/225，並曾與三興公司在89年6月21日締結
    系爭契約及補充協議書，約定系爭土地買賣價款為每坪26
    萬元，總價款則為6億4852萬元。三興公司並已給付丁○○
    等6人合計345萬8773元作為訂金。
  (二)丁○○等6人與三興公司約定之第二期款須在三興公司與系
    爭土地之共有人人數及應有部分簽足2/3起2週內給付，三興
    公司迄未覓得上開人數及應有部分以締結土地買賣契約。
  (三)三興公司於93年7月20日與庚○○締結債權讓與協議書，將
    該公司對於丁○○等6人所擁有已給付價款及法定利息之債
    權，或基於前述給付涉有其他法律關係之債權，讓與予庚○
    ○。
  (四)系爭土地其他共有人蔡慶福等人於93年5月間依土地法第34
    條之1第5項、第1項之規定，以系爭土地每坪18萬元之對價
    出售予束崇萬等，於93年7月22日辦妥土地所有權之移轉登
    記，且將丁○○等6人依潛在之應有部分所得土地價款共計
    ll25萬7953元提存於臺灣士林地方法院，經丁○○等6人領
    取完畢。
  (五)丁○○等6人於93年6月4日、同年月24日寄發之存證信函，
    經三興公司分別於同年月11日、29日收受。
  (六)系爭買賣契約第9條第(二)「乙方得解除契約併沒收甲方已繳
    款項以為賠償」之文義為，丁○○等（即出賣人，前述乙方
    ）得主張沒收之價金之性質，為損害賠償預定額違約金。
四、上訴人又主張：系爭土地經其他共有人另依土地法第34條之
    1第1項、第5項規定出賣予訴外人束崇萬、束崇政，且已辦
    妥所有權移轉登記，丁○○等6人對於三興公司就雙方土地
    之買賣已不能給付，應將其等所受領之價金返還予三興公司
    ，三興公司又將該債權讓與伊，並通知丁○○等6人，伊自
    得請求丁○○等6人連帶給付283萬8480元等語。然此為丁○
    ○等6人所否認，並以前開情詞置辯。則本件所應審究者厥
    為：(一)丁○○等6人抗辯其等於93年6月4日、同年月24日二
    度通知三興公司依系爭契約第6條行使優先承購權，但三興
    公司未行使，是否符合系爭契約第9條(二)之違約事項，丁○
    ○等6人得據為解除契約之理由？(二)丁○○6人等抗辯庚○○
    之前手三興公司與丁○○等6人締約後，遲未履行積極尋覓
    其他共有人訂立買賣契約，反而與蔡慶福之繼承人解除前已
    訂立之土地買賣契約，違反契約第9條第(二)之精神，而為丁
    ○○等6人主張解除契約沒收價金之理由？(三)丁○○等6人於
    93年6月24日寄發存證信函予三興公司通知解除契約並沒收
    該公司已繳付之前述款項作為違約金，是否已生合法解除系
    爭契約之效力？(四)庚○○主張丁○○等6人倘可以三興公司
    違約為由，沒收價金充為違約金，請求法院酌減違約金，就
    餘額請求返還，有無理由？茲分項論述如下：
  (一)按「解釋意思表示，應探求當事人之真意，不得拘泥於所用
    之辭句」，民法第98條定有明文。又解釋私人之契約應通觀
    全文，並斟酌立約當時之情形，以期不失立約人之真意。解
    釋當事人所立書據之真意，以當時之事實及其他一切證據資
    料為其判斷之標準，不能拘泥字面或截取書據中一二語，任
    意推解致失真意。解釋當事人之契約；應於文義上及論理上
    詳為推求，不得拘泥字面，致失當時立約之真意（最高法院
    18 年度上字第1727號、19年度上字第28號、58號判例意旨
    參照）。系爭買賣契約第6條第2項約定「本合約在乙方（按
    依契約全文係泛指已與三興公司簽訂土地買賣契約之地主，
    惟於本案中則指丁○○等6人，下同）尚未符合土地法第34
    條之1規定人數簽署完成前，如有其他未簽署之共有人依土
    地法第34條之1規定將共有物出售予第三人時，乙方應立即
    通知甲方（即三興公司，下同），並同意甲方得以其名義行
    使優先承買權，乙方並應配合辦理一切手續」、其第9條第
    (二)項則約定「甲方全部或一部不依時履行本契約第2條之規
    定付款或其他合約義務時，其逾期部分，甲方應按日加付千
    分之一之違約金於補交時一併繳清。如逾期經乙方定相當期
    間催告限期履行仍不給付時，乙方得解除契約併沒收甲方已
    繳款項以為賠償，土地並由乙方收回，甲方應配合辦理，不
    得異議」等文字，為兩造所不爭執，且有系爭買賣契約影本
    在卷（見原審卷(一)第38至46頁）為憑。
  (二)綜觀三興公司與丁○○等6人締結之系爭買賣契約第2條第1
    項第(二)款所約定「第二期款，於乙方簽署人數及持分達三分
    之二以上之日起二週內，乙方各自分別備妥移轉登記所有文
    件並用印完善交付甲方同時，甲方應給付乙方新臺幣貳仟伍
    佰玖拾肆萬捌佰元整。並按乙方應繼分比例分別向乙方各共
    有人給付」暨第10條第1項約定「乙方保證本約土地產權清
    楚，絕無一物數賣之情事（但行使優先承買權之情形除外）
    ……」等內容，可知丁○○等6人得本於系爭買賣契約內容
    向三興公司請求給付第2期款、甚至其後其餘款項之先決條
    件，乃三興公司已得依土地法第34條之1第1項、第5項規定
    ，掌握系爭土地其共有人人數及潛在應有部分合計逾2/3 以
    上者始足當之，換言之，丁○○等6人得否請求三興公司給
    付除訂金外之其餘價款，係肇基於三興公司有無於締約後繼
    續尋覓其他共有人以締結土地買賣契約之舉止甚明。否則，
    三興公司於與丁○○等6人締約後，如消極不再謀求與其他
    共有人締結土地買賣契約，又不與丁○○等6人合意終止系
    爭契約時，此際倘未賦予丁○○等6人於特定條件下若干得
    以敦促三興公司儘速完成符合前揭第2條第1項第(二)款要件之
    舉措，則勢必陷丁○○等6人一方面依第2條第1項第(二)款之
    內容而於受領首期價款後，竟因三興公司之怠惰而已無法再
    請求其餘價款，他方面又因有第10條之約定存在，除非丁○
    ○等6人甘冒損失悖盟毀約，否則無從再與他人另締新約之
    困境，其對丁○○等6人自屬不公平殆無疑義，此當非兩造
    締結系爭契約之本意。
  (三)其次，考之三興公司與丁○○等6人於締結系爭契約及補充
    協議書前之背景：系爭土地係屬丁○○等6人及訴外人蔡慶
    雲、蔡張煉、蔡慶福、蔡慶壽等人所公同共有，此有系爭土
    地當時之登記謄本在卷足佐（見原審卷(一)第21至28頁），合
    計丁○○等6人潛在應有部分之總和雖僅不過占系爭土地6/2
    25而已。然如加計兩造所不爭執三興公司於與丁○○等6人
    締結本件契約前之87年2月18日，與訴外人蔡張煉、蔡慶福
    等人締結之另一件土地買賣契約書中有關前揭買賣契約中共
    有人蔡張煉、蔡慶福等人之潛在應有部分約計4697/10000
    後（兩造對於前揭蔡慶福等人之潛在應有部分總和不爭執，
    見原審卷(二)第173頁背面），可知迨至丁○○等6人與三興公
    司締約之際，三興公司已得掌握系爭土地之應有部分合計已
    達4964/10000（計算方式：6/225＋4697/ 10000＝4964/100
    00，小數點後第4位數以下四捨五入），此距土地法第34之1
    第1項後段之規定或系爭契約第2條第1項第(二)款得排除其他
    公同共有人同意而得由部分共有人決議出售之潛在應有部分
    比例：2/3（6667/10000）已屬咫尺之距而已。易言之，三
    興公司於與丁○○等6人締約後，倘事後系爭土地其他共有
    人有再與出售系爭土地之潛在應有部分予三興公司者，致三
    興公司可為掌控之系爭土地潛在應有部分已逾2/3以上者，
    參酌前開說明，丁○○等6人即得依系爭契約第2條第1項第
    (二)款之規定，向三興公司請求給付前述第2期款項。而上開
    目標之達成，除得由三興公司主動尋覓外，依兩造締結之系
    爭買賣契約第6條第2項之約定，若有其他共有人因欲將共有
    物出售予其他訴外人，而依土地法第34條之1第4項將出售事
    由通知丁○○等6人，經丁○○等6人通知三興公司對於出售
    系爭土地潛在應有部分之共有人以同一價格行使優先承購權
    者亦屬之，蓋此本屬法令賦予丁○○等6人之權利，而丁○
    ○等6人並已依約賦予三興公司藉其名義行使。換言之，此
    際儘速通知三興公司出面斥資以同一價格收購其他共有人對
    於共有物之權利，固屬丁○○等6人依約應該承擔之義務，
    然而三興公司於經丁○○等6人通知後亦應及早踐行前揭事
    項，因此實屬三興公司依約應該實踐之義務。否則如認三興
    公司於與丁○○等6人締約後，於經丁○○等6人輾轉告知後
    仍可選擇不實行前述優先承購權時，導致其他共有人反而得
    依土地法第34條之1第5項、第1項等規定，蒐購丁○○等6人
    對於系爭土地之權利時，除令丁○○等6人前揭依約通知之
    舉止成為無意義之行為外，並致丁○○等6人永無請求三興
    公司給付其餘款項之權利，更無異任令三興公司竟可選擇是
    否履行系爭契約之條件，而無庸承擔任何違約責任，其不合
    理，無庸贅言。故綜合兩造締結系爭契約之背景，以及斟酌
    前揭契約第6條第2項約定內容之文義，可證三興公司與丁○
    ○等6人締結前揭契約時，就該第6條第1項第(二)款之規定之
    真意，係課予丁○○等6人及三興公司各有應該履行之重要
    契約義務，而非如庚○○主張：前揭規定僅屬三興公司可以
    決定是否行使之權利而已。因此三興公司如已經丁○○等6
    人通知，對於「……未簽署之共有人依土地法第三十四條之
    一規定將共有物出售予第三人時……以其（按即被上訴人）
    名義行使優先承買權……」，而未依約履行者，即屬契約義
    務之違反，此際丁○○等6人與三興公司間，自應回歸系爭
    買賣契約第9條第(二)項「甲方全部或一部份不依時履行……
    其他合約義務時……如逾期經乙方定相當期間催告限期履行
    仍不給付時，乙方得解除契約併沒收甲方以繳款項以為賠償
    ……」之約定內容處理。
  (四)惟按「本法條第四項所稱之優先購買權，依左列規定辦理：
    (一)……。(二)徵求他共有人是否優先承購之手續，準用土地法
    第104條第2項規定，即優先購買權人於接到出賣通知後十日
    內不表示者，其優先購買權視為放棄。」，92年7月31日修
    正施行之「土地法第34條之1執行要點」第10點第2款定有明
    文。經查，丁○○等6人曾於93年6月4日、同年月24日寄發
    存證信函予三興公司，並經三興公司分別於同年月11日、29
    日收受，固為兩造所不爭執。然系爭土地共有人蔡慶福早在
    93年4月30日即發函通知丁○○等6人將依土地法第34條之1
    出售系爭土地，此有丁○○等6人提出由蔡慶福所寄之台北
    北門郵局第1792號存證信函在卷可稽（見原審卷(二)第43至47
    頁），丁○○等6人亦不否認曾收受前開存證信函（見本院
    卷第160頁），則丁○○等6人如欲行使優先承買權，依上開
    執行要點之規定，自應於收到第1792號存證信函10日內向其
    他同意出售之共有人為優先承買之表示，丁○○等6人遲至
    93年6月4日始以通知林美雲之453號存證信函副知三興公司
    ，斯時距丁○○等6人收到上開通知出售土地信函之日期已
    有一個多月，揆諸前揭規定，其等之優先承買權因未於受通
    知後10日內行使而喪失，則三興公司縱曾受有丁○○等6人
    之合法通知，亦已無代位丁○○等6人行使之可能性。復按
    土地法第34條之1所定優先承買權行使之通知，不僅應將相
    關價格及條件通知有權行使之一方，更應將決定出售之共有
    人姓名、地址併予通知，俾便有權行使之一方能以書面通知
    決定出售之土地共有人。查丁○○等6人於93年6月4日通知
    林美雲並副知三興公司之存證信函，僅記載其等已與三興公
    司簽立買賣契約，其他共有人出售整筆土地，非其等意願，
    如因此造成與三興公司之糾紛或賠償問題，與其等無關（見
    原審卷(一)第127頁）；又同年月24日通知三興公司之存證信
    函，僅通知三興公司應「出面協商」云云（見原審卷(一)第
    129頁），均無通知三興公司須履行行使優先承買權義務；
    且上開函件，亦未敘及蔡慶福等他共有人出售全部共有土地
    與束崇萬、束崇政之價格及條件，尚難認丁○○等6人已依
    約履行其等通知三興公司行使優先購買權之義務。丁○○等
    6人雖抗辯：伊等通知三興公司係契約義務，僅需符合契約
    本旨即可，而非土地法第34條之1之法定義務等語。然依系
    爭買賣契約第6條第2項約定，丁○○等6人有通知三興公司
    對於出售系爭土地潛在應有部分之共有人以同一價格行使優
    先承購權之義務，已詳如前述，則丁○○等6人之通知，自
    應符合土地法第34條之1所定優先承買權行使之通知規定，
    始能認符合契約本旨，而丁○○等6人於93年6月4日、同年
    月24日所寄發之存證信函，並不符合土地法第34條之1所定
    優先承買權行使之通知規定，亦已詳如前述，丁○○等6人
    此部分之抗辯，自不足採。
  (五)再按契約當事人之一方遲延給付者，除當事人另約定得不經
    催告逕行解除契約及依契約之性質或當事人之意思表示非於
    一定時期為給付不能達其契約之目的外，必經他方當事人定
    相當期限催告其履行而不於期限內履行時，始得解除其契約
    ，此觀民法第254條及第255條之規定自明。系爭買賣契約第
    9條第(二)項約定：「甲方（即三興公司）全部或一部分不依
    時履行其他合約義務時，如逾期經乙方（即丁○○等6人）
    定相當期間催告限期履行，仍不給付時，乙方得解除契約並
    沒收甲方已繳價款以為賠償」（見原審卷(一)第42頁），依此
    約定，三興公司不履行其合約義務，丁○○等6人仍須定相
    當期間催告其履行，逾期未履行，始得解除契約。查丁○○
    等6人於93年6月4日通知林美雲並副知三興公司之存證信函
    ，僅記載「其他共有人出售整筆土地，非其等意願，如因此
    造成與三興公司之糾紛或賠償問題，與其等無關」（見原審
    卷(一)第127頁），並未定相當期間催告三興公司行使優先承
    買權；又同年月24日通知三興公司之存證信函，僅通知三興
    公司應「於接獲本信函5日內出面協商」云云（見原審卷(一)
    第129頁），並未表明三興公司應為給付之意旨，亦無催促
    三興公司履行特定義務之內容，自難認有催告三興公司行使
    優先承買權之性質；自均不生催告之效果。
  (六)丁○○等6人既未履行其等通知三興公司行使優先購買權之
    義務，且未定相當期間催告三興公司行使優先承買權，則丁
    ○○等6人抗辯：三興公司具系爭買賣契約第9條第(二)項之違
    約事項，伊等自得據之解除系爭買賣契約，並沒收三興公司
    所繳交之訂金作為違約金，自屬無據。
  (七)丁○○等6人又抗辯：三興公司與伊等締約後，遲未履行積
    極尋覓其他共有人訂立買賣契約，反而與蔡慶福之繼承人解
    除前已訂立之土地買賣契約，違反系爭買賣契約第9條第(二)
    之精神，伊等據以主張解除系爭買賣契約沒收價金等語。查
    三興公司於87年2月18日與訴外人蔡張煉、蔡慶福等人締結
    另一件土地買賣契約，嗣於90年5月15日解除契約，固為兩
    造所不爭執。惟二件契約之條款不盡相同，且付款條件亦不
    同，乃屬各自獨立之契約。觀諸三興公司與訴外人蔡張煉、
    蔡慶福等人所訂立之契約第6條約定：「如本合約在89年底
    無法依土地法第34條之1辦理產權移轉時（含其他公同共有
    人有行使優先承買權之情形）（如因可歸責於甲方【即三興
    公司】事由，致無法於88年底前過戶時，則上述89年底改為
    88年底），甲乙雙方得解除契約」（見原審卷(一)第172頁）
    ，足見三興公司固須自行承擔不能簽足法定人數及應有部分
    之風險，惟並無簽足法定人數及應有部分之義務。且系爭買
    賣契約並無三興公司應於一定期間內整合購足其他應有部分
    之約定，尚難認三興公司與訴外人蔡張煉、蔡慶福等解除契
    約，即屬違反系爭買賣契約第9條第(二)之精神。縱認三興公
    司與訴外人蔡張煉、蔡慶福等解除契約，和該公司向丁○○
    等6人購買系爭土地之合約目的相悖，而有違約情事，惟丁
    ○○等6人仍需定相當期限催告三興公司履行其合約義務而
    不於期限內履行時，始得解除其契約，然丁○○等6人並未
    舉證證明其等曾就此定相當期限催告三興公司履行其合約義
    務，則丁○○等6人此部分之抗辯，亦不足採。
  (八)系爭土地其他共有人蔡慶福等人於93年5月間依土地法第34
    條之1第5項、第1項之規定，出售予束崇萬等，並於93年7月
    22日辦妥土地所有權之移轉登記，且將丁○○等6人亦已領
    取其等依潛在之應有部分所得土地價款，亦已詳如前述，顯
    見丁○○等6人對於三興公司就雙方土地之買賣已不能給付
    ，丁○○等6人自三興公司所受領之價金283萬8480元，自屬
    不當得利，應將其等所受領之價金返還予三興公司。而三興
    公司於93年7月21日將該債權讓與庚○○，並通知丁○○等6
    人，復為丁○○等6人所不爭執，則庚○○請求丁○○等6人
    返還283萬8480元及法定遲延利息，自屬有據。
五、綜上所述，庚○○依民法第225條、第266條及讓與協議書第
    2條，主張債權讓與及丁○○等6人有不當得利等原因，請求
    丁○○等6人連帶給付283萬8480元，及自支付命令送達翌日
    （即93年8月20日）起至清償日止，按週年利率百分之五計
    算之利息，為有理由，應予准許。原審僅判命丁○○等6人
    連帶給付133萬329元本息，而駁回庚○○其餘之訴，自有未
    洽。庚○○上訴意旨就此部分指摘原判決不當，求予廢棄改
    判，為有理由，爰由本院予以廢棄改判如主文第2項所示，
    並依兩造之聲請為准、免假執行之宣告。至於原審判命丁○
    ○等6人連帶給付133萬329元本息部分，理由雖有不同，惟
    結論並無二致，仍屬應予維持，丁○○等6人上訴意旨就此
    部分指摘原判決不當，求予廢棄改判，為無理由，應予駁回
    。
六、本件事證已臻明確，兩造其餘攻擊防禦方法及舉證，經審酌
    後核與判決結果不生影響，爰不一一論述，附此敘明。
據上論結，本件庚○○之上訴為有理由，丁○○等6人之上訴為
    無理由，依民事訴訟法第450條、第449條第1項、第78條、
    第85條第2項、第463條、第390條第2項、第392條第2項，判
    決如主文。
中　　華　　民　　國　　96　　年　　8 　　月　　 7　　日
                      民事第三庭
                        審判長法　官 林敬修
　　　　　　　　　　　　  　　法　官 藍文祥
　　　　　　　　　　　　　  　法　官 黃騰耀
正本係照原本作成。
如不服本判決，應於收受送達後20日內向本院提出上訴書狀，其
未表明上訴理由者，應於提出上訴後20日內向本院補提理由書狀
（均須按他造當事人之人數附繕本）上訴時應提出委任律師或具
有律師資格之人之委任狀；委任有律師資格者，另應附具律師資
格證書及釋明委任人與受任人有民事訴訟法第466條之1第1項但
書或第2項（詳附註）所定關係之釋明文書影本。
中　　華　　民　　國　　96　　年　　8 　　月　　8 　　日
　　　　　　　　　　　　　　　書記官 鐘秀娥
附註：
民事訴訟法第466條之1（第1項、第2項）：
對於第二審判決上訴，上訴人應委任律師為訴訟代理人。但上訴
人或其他法定代理人具有律師資格者，不在此限。
上訴人之配偶、三親等內之血親、二親等內之姻親，或上訴人為
法人、中央或地方機關時，其所屬專任人員具有律師資格並經法
院認為適當者，亦得為第三審訴訟代理人。
